【裁判字號】    95,上更(二),659
【裁判日期】    971031
【裁判案由】    違反藥事法等
【裁判全文】
臺灣高等法院刑事判決             95年度上更(二)字第659號
上  訴  人
即  被  告  丙○○
選任辯護人  楊俊雄律師
上  訴  人
即  被  告  甲○○
選任辯護人  許坤立律師
            郭香吟律師
            楊俊雄律師
上列上訴人因違反藥事法案件，不服臺灣士林地方法院85年度訴
字第65號，中華民國86年3 月11日第一審判決（起訴案號：臺灣
士林地方法院檢察署84年度偵字第9253、8147、8552、741 號）
，提起上訴，判決後經最高法院第2 次發回更審，本院判決如下
：
    主  文
原判決關於丙○○、甲○○部分撤銷。
丙○○、甲○○共同連續明知為偽藥而販賣，各處有期徒刑壹年
捌月。
扣案之保力胺-SP 酵素壹佰拾肆箱（每箱壹佰貳拾包）、壹箱（
計拾包）及保力胺-S酵素壹佰捌拾包、保力胺公司酵素產品包
裝袋肆個、保力胺股份有限公司酵素產品說明書貳本、保力胺公
司產品目錄壹本、保力胺公司八十四年帳冊壹本、保力胺公司組
織獎金明細表貳冊、文宣資料壹冊、損益表壹本、資產負債表貳
本、產品資料伍本及產品說明錄影帶壹捲均沒收。
    事  實
一、丁○○（業於民國97年7 月19日死亡，經本院判決公訴不受
    理確定在案）係臺北市○○○路168號2樓之保力胺股份有限
    公司（以下稱保力胺公司）之董事長，丙○○、甲○○分別
    為該公司之副董事長、總經理。乙○○（另案經台灣台南地
    方法院判處徒刑，現台灣高等法院台南分院審理中）則為「
    立胺酵素股份有限公司」（下稱立胺公司）之負責人，從事
    木瓜粉、鳳梨酵素之製造、批發，飼料用各種酵素（保力胺
    ）及植物性綜合酵素（保力胺－P ）之批發及有關業務之進
    出口貿易等業務，該公司（原名為立胺酵素工業有限公司嗣
    於83年間更名為立胺酵素股份有限公司）生產之「保力胺－
    S 」向台灣省農林廳申請飼料製造登記證，並經核准登記為
    「台省農畜飼製字第16632 號」之一般禽畜飼料用添加物在
    案，及該公司生產之酵素曾供應給台糖公司供作動物用飼料
    添加物，嗣丁○○經丙○○之介紹與乙○○認識，主動向乙○○表示可以添加鳳梨酵素之保力胺－S 推廣供人食用以賺
    取暴利，明知乙○○所製造之「保力胺-S」酵素，具有「抗
    炎」作用，其中每公克鳳梨酵素活性含量達一萬三千至二萬
    二千單位（Casein digestion units/g），而該鳳梨酵素具
    有「炎症症狀之解緩」藥理效果，係載於經中央衛生主管機
    關認定之其他各國公定之國家處方及各該補充典籍之藥品，
    屬藥事法第6條第1款之藥品，且明知該「保力胺-S」酵素並
    未有其他治療胃潰瘍、高血壓、風濕、關節炎、便秘等疾病
    之醫療效能及藥品之製造應經行政院衛生署查驗登記，經核
    准發給藥品許可證後始得製造，而乙○○所製造之「保力胺
    -S」酵素，係未經行政院衛生署核准製造之偽藥。竟仍與丙○○、甲○○、乙○○等人共同基於意圖為自己不法之所有
    以及販賣偽藥之概括犯意聯絡，謀議由乙○○負責製造包裝
    ，丁○○、甲○○及丙○○以保力胺公司或保力安公司之名
    義負責行銷代理並為外包裝之設計，並自83年1 月間某日起
    先由乙○○將原飼料用包裝上雞、豬圖樣及「飼料用」字樣
    除去，改依丁○○設計之外包裝式樣，並將原經核准供飼料
    用之字號「台省農畜飼製字第16632 號」中「畜飼」二字省
    略，為「台省農製字第16632 號」並列印於新外包裝上，大
    量生產。再由丁○○印製該產品有改善體質、淨化血液、細
    胞新生、抗茵消炎、抗瘤抗癌、蛋白分解、誘導藥效等醫療
    效能之說明及可充人體藥性服用，同時印製書刊說明誇示「
    保力胺-S」具有治療胃潰瘍、高血壓、風濕、關節炎、便秘
    等醫療效能，乙○○生產包裝後，再由丁○○、丙○○、甲○○等人以保力胺公司名義（產品外包裝載為保力安股份有
    限公司），以多層次傳銷之方式，販賣該偽藥於全省供人服
    食，並行使變造前開核准字號之私文書，致使不知情之多數
    民眾誤信該產品有上開產品經政府機關核准且具療效而陷於
    錯誤，以每包一千二百六十元之高價購買，及直至84年6、7
    月間，又將「保力胺-S」之外表包裝，改為成份相同未再印
    有上開台灣省政府農林廳核准字號之「保力胺-SP 」酵素後
    ，並提高售價為每包一千三百六十五元，仍承上開詐欺及販
    賣偽藥之概括犯意，以相同之手法販賣該偽藥，同時詐騙不
    知情之民眾，計自83年1月至84年9月初止，詐騙金額共約達
    六億元。嗣於84年9月5日，在保力胺公司上址為法務部調查
    局北區機動工作組查獲，並扣得「保力胺-SP」酵素115箱（
    其中114箱，每箱計120包，責由丁○○保管中，另1箱計30
    包扣案）中及保力胺公司酵素產品包裝袋4 個、保力胺公司
    酵素產品說明書2本、保力胺公司產品目錄1本、保力胺公司
    84年帳冊1本、保力胺公司組織獎金明細表2冊、文宣資料1
    冊、損益表1本、資產負債表2本、產品資料5 本、產品說明
    錄影帶1 捲。並另於84年6月6日經嘉義市衛生局人員在嘉義
    市○○路194號9樓之3 保力胺公司嘉義提貨公司查扣得該公
    司之保力胺S酵素180包。
二、案經法務部調查局北部地區機動工作組移送臺灣士林地方法
    院檢察署檢察官偵查起訴及移送併辦。
    理  由
壹、證據能力部分：
一、本案係於92年1 月14日修正通過之刑事訴訟法施行（即92年
    7月1日）前之85年1月3日繫屬於第一審法院，依92年2月6日
    增訂之刑事訴訟法施行法第7條之3規定，其於施行前已依法
    定程序進行之訴訟程序，其效力不受影響。是證人即共犯乙○○於84年9月5日台南縣調查站詢問時、同年9月1日、同年
    9月5日於台灣台南地方法院檢察署訊問時及同年9 月14日台
    灣士林地方法院檢察署偵查中；證人王淑貞於84年9月5日調
    查站、湯金菊於84年9月6日調查站、張政富於84年9月7日調
    查站、證人張清華於84年10月7 日調查站所為陳述，以及證
    人陳愛治、藍國岳、紀永昌於原審，及行政院衛生署藥政處
    職員李寶珍以及證人林美智、顏秀瓊、石麗鳳代表行政院衛
    生署藥政處、證人林嘉伯、陳惠芳、李佳峰代表行政院衛生
    署藥物食品檢驗局於本院上訴審分別以證人之身分具結陳述
    ，均係已依修正前刑事訴訟法規定經合法調查之證據，其效
    力自不受上開刑事訴訟法修正影響。其中張政富、乙○○分
    別於本院第一次更審、第二次更審審理時曾以證人身分到庭
    結證，並行交互詰問，予被告甲○○、丙○○二人詰問權利
    。另湯金菊、張清華、王淑貞雖未依修正刑事訴訟法規定使
    行交互詰問，然被告甲○○、丙○○二人及其等選任辯護人
    對該三證人上開陳述之證據能力並未爭執，亦未聲請傳訊，
    已捨棄對該三證人詰問權利。是上開證人調查站、偵查中及
    原審、本院上訴之陳述，應具證據能力（最高法院97年台上
    字第2131號判決意旨參照）。
二、按刑事訴訟法第158 條之3 規定：「證人、鑑定人依法應具
    結而未具結者，其證言或鑑定意見，不得作為證據。」所謂
    「依法應具結而未具結者」，係指檢察官或法官依刑事訴訟
    法第175 條之規定，以證人身分傳喚被告以外之人（證人、
    告發人、告訴人、被害人、共犯或共同被告）到庭作證，或
    雖非以證人身分傳喚到庭，而於訊問調查過程中，轉換為證
    人身分為調查時，此時其等供述之身分為證人，則檢察官、
    法官自應依本法第186 條有關具結之規定，命證人供前或供
    後具結，其陳述始符合第158 條之3 之規定，而有證據能力
    。若檢察官或法官非以證人身分傳喚而以告發人、告訴人、
    被害人或共犯、共同被告身分傳喚到庭為訊問時（例如刑事
    訴訟法第71條、第219條之6第2項、第236條之1第1項、第24
    8 條之1、第271條第2項、第271條之1第1項），其身分既非
    證人，即與「依法應具結」之要件不合，縱未命其具結，純
    屬檢察官或法官調查證據職權之適法行使，當無違法可言。
    而前揭不論係本案或他案在檢察官面前作成未經具結之陳述
    筆錄，係屬被告以外之人於偵查中向檢察官所為之陳述，本
    質上屬於傳聞證據，基於保障被告在憲法上之基本訴訟權，
    除該被告以外之人死亡、身心障礙致記憶喪失或無法陳述、
    滯留國外或所在不明而無法傳喚或傳喚不到、或到庭後拒絕
    陳述等情形外，如已經法院傳喚到庭具結而為陳述，並經被
    告之反對詰問，前揭非以證人身分而在檢察官面前未經具結
    之陳述筆錄，除顯有不可信之情況者外，得為證據，並應於
    判決內敘明其符合傳聞證據例外之理由；又前揭非以證人之
    身分在審判中之陳述筆錄，倘該被告以外之人已經法院以證
    人身分傳喚到庭並經具結作證，且由被告為反對詰問，或有
    前揭傳喚不能或詰問不能之情形外，該未經具結之陳述筆錄
    因屬審判上之陳述，自有證據能力；若係在另案法官面前作
    成之陳述筆錄，本質上亦屬傳聞證據，自得依刑事訴訟法第
    159條之1第1 項之規定，認有證據能力。不能因陳述人未經
    具結，即一律適用刑事訴訟法第158條之3之規定，排除其證
    據能力。（最高法院96年台上字第3527號判決意旨參照）證
    人即共犯被告乙○○於另案偵查、審判中以被告之身分所為
    之陳述，本質上雖均屬傳聞證據，惟共犯被告乙○○業經本
    院於97年10月17日審理時，以證人之身分傳喚到庭，並經具
    結後作證，且由被告甲○○、丙○○二人為反對詰問，被告
    之詰問權已獲保障，是共犯被告乙○○前揭非以證人身分而
    在檢察官面前未經具結之陳述筆錄，復無顯有不可信之情況
    者，自得依刑事訴訟法第159條之1第2 項之規定，認有證據
    能力，另共犯被告乙○○於另案法官面前作成之陳述筆錄，
    依刑事訴訟法第159條之1第1項之規定，亦認有證據能力。
三、被告以外之人於審判外向法官所為之陳述，得為證據，刑事
    訴訟法第159條之1定有明文，是證人紀永昌、齊光凡（原行
    政院衛生署藥政處第一科承辦人）、董怡君（行政院衛生署
    藥政處第三科承辦人），於共犯被告乙○○另案（台灣高等
    法院台南高分院97年度重上更(二)字第156 號）審理中以證人
    之身分到庭具結作證，其於另案法官面前之陳述，雖屬傳聞
    證據，惟依前揭法條之規定，應認證據能力。
四、又共同被告丁○○之調查站之筆錄雖係審判外之陳述，但其
    於調查站所為之陳述，乃該管司法警察公務員於其偵查犯罪
    職務權限所為調查中而製作之紀錄文書，因被告等人不在場
    ，尚無來自被告等之人情壓力等干擾因素，且其所述係出於
    自由意志，其無非任意性之抗辯，無何足致影響其自由意願
    而違背意思陳述之情事，足見其當時陳述應未受到外力不當
    影響甚明，顯非該管司法警察不法取供所得者，因具可信性
    ，且為證明犯罪事實存否所必要，復因共同被告丁○○已死
    亡，依刑事訴訟法第159 條之3 規定，自得為證據。
貳、認定犯罪事實所憑之證據及理由：
一、訊據上訴人即被告丙○○、甲○○固不否認擔任保力胺公司
    之副董事長及總經理之職務，並於上揭時、地，經銷乙○○
    所製造之本件供人食用或外用之「保力胺-S酵素」對外販賣
    ，而該產品之包裝是同案被告丁○○自行設計，其載有療效
    內容之說明書、宣傳手冊等均係同案被告丁○○抄自「酵素
    特效療法」等書籍編製而成等情不諱，核與另案被告乙○○
    於偵查中供述情節相符（見原審卷第23頁正面、84年偵字第
    9478號卷第25-29 頁、84偵字第8147號卷第29頁）。但被告
    二人均矢口否認有販賣偽藥犯行，被告丙○○辯稱：保力胺
    公司所銷售之物，係供人食用之健康食品，並未含有α胰凝
    乳蛋白，而鳳梨酵素僅為食品添加物，應依食品管理法處理
    ，伊確實有寫療效，但並非藥品，行政院衛生署將鳳梨酵素
    認定為藥品，顯有誤會云云；被告甲○○辯稱：伊有事先將
    保力胺S 酵素送化驗，未發現有西藥及危害人體健康之成份
    ，且伊和丁○○、丙○○均食用後發覺反應良好，才銷售給
    大眾云云；被告二人另又均辯稱：伊等所販賣之保力胺S 酵
    素，絕非藥品，因中華藥典並未記載鳳梨酵素為藥品，而衛
    生署憑以認定保力胺S 中之鳳梨酵素為藥品，係以英國藥典
    為依據，然該藥典本文中並未記載，僅記載於該藥典之附錄
    且係作分析與試驗之試劑，並非記載鳳梨酵素為藥品，另所
    憑以認定之日本醫藥品集為日本民間成藥之收集目錄，並非
    藥事法第6 條第1 款規定之公定國家藥典，衛生署引此為認
    定本件鳳梨酵素為藥品，似有誤會，又衛生署所核准之鳳梨
    酵素為藥品，須以1mg 有400 單位為前提，而被告等所行銷
    之鳳梨酵素活性相當低微，1mg 僅有13至18單位，屬於粗製
    品，應屬供人食用之食品而非藥品，況衛生署亦曾公告酵素
    劑為食品添加劑，因此該酵素應屬食品，又依藥事法第91條
    規定，食品如有療效說明者，亦僅處一定之罰鍰，並無刑責
    之規定云云。
二、惟查：
  (一)按未經核准，擅自製造之藥品乃藥事法第20條第1 項之偽藥
    。又關於藥品之定義，應依藥事法第6 條各款之定義認定之
    。查行政院衛生署87年5 月12日衛署藥字第87016965號函謂
    ：「(1)藥事法所稱之藥品，依該法第6 條之規定，係以中華
    藥典或醫藥先進國家醫藥典籍所載情形作為判定參考，而德
    、美、法、日、瑞士、加拿大、澳洲、英國、比利時、瑞典
    等國家之醫藥品集，亦經本署72年12月17日衛署藥字第4116
    24號公告、74年4月27日衛署藥字第532185號公告、77年12
    月6日衛署藥字第763584 號公告作為藥品查驗參考之藥品集
    。查上開先進國家醫藥品集如日本醫藥品集1988年版、1991
    年版、1993年版、1996年版、法國、瑞士（以上二國之藥典
    籍名稱略）皆收載有『以鳳梨酵素為主成分者』為藥品。因
    此該成分符合藥事法第6條第1款所定藥品之定義。(2)另鳳梨
    酵素用法用量亦經收載於上述醫藥典籍，如日本醫藥品集，
    其用法用量即1日8 萬至16萬單位（Casein digestion unit
    s/g） 。查以鳳梨酵素為藥品之成分者，本署曾核准每錠1
    萬、1萬2仟、2萬、5萬單位鳳梨酵素之藥品許可證，而另涉
    案之保力胺S酵素含量為1 萬4仟單位，依其使用說明書使用
    方法，則每日服食量超出39萬單位（Casein digestion
    units/g），且宣稱醫療效能，自應列屬藥品管理。(3)鳳梨
    酵素雖得供為食品添加物，但依食品衛生管理法第3 條所定
    食品添加物之定義，係為添加用途，非以本體作為食品成品
    販售，且應經本署食品添加物查驗登記核可後，方得使用，
    亦不得宣稱療效，經查本署未曾核發鳳梨酵素之食品添加物
    之許可證」、「綜上所述，鳳梨酵素產品業已收藏於日本、
    法國、瑞士等三國之醫藥典籍，且涉案之保力胺S 鳳梨酵素
    含量為1萬4仟單位，依其用法用量、每日服食量超出39萬單
    位，且宣稱醫療效能，自應列屬藥品管理，不屬食品管理」
    等語（見本院上訴卷(一)第93-95頁）。行政院衛生署88年3月
    23日衛署藥字第88007995號函亦同此見解（見上訴卷(一)第25
    8-261頁）。依上開行政院衛生署72年2月17日衛署藥字第41
    1624號公告、74年4 月27日衛署藥第532185號公告及77年12
    月6 日衛署藥第763584號之公告（見上訴卷(一)第98-100頁）
    ，以及行政院衛生署96年4 月10日衛署藥字第0960009202號
    函揭示按藥品查驗登記審查則第7條第2 項及第8條之規定，
    業分別就其他各國藥典、公定國家處方集予以明訂，依該函
    所附藥品查驗登記審查準則相關條文所示，德、美、法、日
    、瑞士、加拿大、澳洲、英國、比利時、瑞典等國家之醫藥
    品集，即係該審查準則所稱之「公定書」，且於函文內容並
    說明藥事法第1項第1款所稱經中央衛生主管機關認定之其他
    各國藥典、公定國家處方集，於藥品查驗登記審查則第7 條
    第2項及第8條定有規定，而我國認定之各國藥典有美國藥典
    （USP ）、日本藥典（ＪＰ）、歐洲藥典（ＥＰ），十大醫
    藥先進國「美國、英國、日本、瑞士、加拿大、法國、澳洲
    、德國、比利時、瑞典」之醫藥品集（見本院卷(一)第80- 83
    頁），是美國、英國、日本、瑞士、加拿大、法國、澳洲、
    德國、比利時、瑞典等國家之公定國家處方集或各該補充典
    籍，自均已成為我國藥事法第6條第1款之「經中央衛生主管
    機關認定其他各國藥典、公定之國家處方集或各該補充典籍
    」，故上開行政院衛生署87年5 月12日衛署藥第87016965號
    函所指之日本醫藥品集1988年版、1991年版、1993年版、19
    96年版等醫藥品集，雖屬民間出版，亦不妨礙其為藥事法第
    6條第1款之藥典、公定之國家處方集、典籍等，被告等徒憑
    己見否定有權機關之法律解釋及適用之權限，辯稱藥事法第
    6 條之所稱公定之國家處方集或各該補充典籍必以國家制定
    者為限云云，尚屬無據。
  (二)況且上開行政院衛生署函既數度明確指出『鳳梨酵素為主成
    分者』之藥品確收載於各該醫藥品集之中，並據提出收載之
    法國、日本等醫藥品集影本及該署之公告函影本等作為認定
    依據，自應認內容如各該外國醫藥品集內載之鳳梨酵素應屬
    我國藥事法第6條第1款之藥品無誤。此外，我國行政院衛生
    署曾核准每錠1萬、1萬2仟、2萬、5 萬單位鳳梨酵素之藥品
    許可證在案，亦據該署多次來函敘明，並有行政院衛生署就
    鳳梨酵素核發許可證計38件許可證資料在卷可憑（見原審卷
    第117頁、118頁），另於97年1月2日再以衛署藥字第096006
    7590號函敘明該署核准以鳳梨酵素為主成分之藥品核發藥品
    許可證者共有21張（見本院卷一第164頁、165頁），足認我
    國確有核發以鳳梨酵素為主要成分之藥品許可證無誤，是該
    符合許可內容之鳳梨酵素自亦屬我國藥事法第6 條所稱之藥
    品，應甚明確。
  (三)被告爭議者為，本件鳳梨酵素就外觀上並未符合我國行政院
    衛生署核准之鳳梨酵素錠劑（例如1mg有4百單位），且亦無
    證據證明本件之鳳梨酵素符合外國醫藥品集所載之鳳梨酵素
    藥品之外觀形態（本件產品為粉狀，無一定之製劑形態），
    而係以「1mg 僅有13至18單位」之形態存在，被告販賣本件
    低單位之鳳梨酵素產品，是否仍能謂被告係販賣藥事法第6
    條各款所指之藥品？被告如何明知藥品而販賣？經查：
    (1)依行政院衛生署84年12月20日衛署藥字第84071253號函覆
      檢附之行政院衛生署藥物食品檢驗局檢驗成績書2 紙，其
      鑑定結果，本件保力胺-S酵素，經檢出鳳梨酵素活性含量
      分別為1萬3千至2萬2千單位（Casein digestion units/g
      ）（見84年偵字第8552號卷第41頁）；同署85年12月16日
      衛署藥字第85058661號函亦稱：「本署核發衛署藥第0122
      44號派普樂明錠二十四公絲藥品許可證，其處方每錠中鳳
      梨酵素活性含量為1萬2 千單位」、「保力胺S酵素，經檢
      出鳳梨酵素含量分別為1萬3千單位及2萬2千單位（Casein
      digestion units/g ）已達藥品劑量，且宣稱醫療效能，
      係屬藥品」等語（見原審卷第133、134頁）；又同署85年
      5月23日衛署藥第85019839號函亦謂：「保力胺-S 酵素之
      每公克鳳梨酵素活性含量為1萬4仟單位（Casein
      digestion units/g ），依其說明書使用方法，則每日服
      食量超出39萬單位Casein digestion units/g，且宣稱醫
      療效能」（見原審卷第122頁），另依行政院衛生署88年3
      月23日衛署藥字第88007995號函又謂本案之保力胺-S以成
      品販售，依所附產品說明書之用法及含量，則每日服量已
      高達39萬9千單位（Casein digestion units/g ）（見上
      訴卷(一)第93-95 頁），而被告等不否認依其所附之說明書
      使用該「保力胺-S」成品結果，每日服食進入人體內之鳳
      梨酵素含量確如行政院衛生署上開函覆所指之量，則被告
      販賣本件「保力胺-S」成品時，依其說明書指示之用法用
      量，每日每人服用進入體內之鳳梨酵素量確已高達39 萬9
      千單位之事實，應堪認定。
    (2)依上開行政院衛生署87年5 月12日衛署藥第87016965號函
      載日、法、瑞士等國家之醫藥品集內收藏有『鳳梨酵素為
      主成分者』之藥品，另依其所收載之鳳梨酵素用法用量顯
      示，以鳳梨酵素為主要成分之藥品，其用法用量為1日8萬
      至16萬單位，今被告所販賣雖為低單位之鳳梨酵素，但依
      其說明指示之用法用量服食結果，每日服食進入人體之鳳
      梨酵素量為39萬9千單位（Casein digestion units/g ）
      ，已超過鳳梨酵素以「正式藥品」名稱，經醫師指示每日
      服用而得進入人體之量，其服食後對人體所產生之影響，
      自當強烈於服用屬「正式藥品」之高單位鳳梨酵素之醫療
      效果。況且依共犯被告乙○○所製造供作動物飼料添加劑
      之動物用「保力胺-S」，其外包裝上之特性與作用即明載
      「保力胺-S具有強力的抗炎作用」、「保力胺-S具有溶痰
      及溶濃作用，減輕咳嗽，改善肺部換氣」，而共犯被告乙○○於偵查中亦陳稱人用保力胺-S與動物用保力胺-S，差
      別在人用的沒有胰凝蛋白（見偵字第9478號卷第29頁）
      ，又被告與共犯被告乙○○接觸時即已知悉共犯被告乙○○原所生產之保力胺-S係主要是作為雞、豬等動物飼添加
      劑並有台省農畜飼製字第16632 號之核准字號等情，為被
      告甲○○、丙○○及丁○○等人所自承（見偵字第8147號
      卷第5頁、第8頁反面、偵字第8552號卷第12頁），是渠等
      對於與該動物用之「保力胺-S」之主要成份相同之保力胺
      -S酵素，亦具有一定之藥理作用「抗炎」之事實，當知之
      甚明。再審諸，被告等所製作之產品說明書強調其產品內
      含鳳梨酵素「具有『高度複合活性化的特性』，其主要成
      分為提鍊出之鳳梨酵素、多糖類酵素及進口之胰凝乳蛋白
      分解酵素（實際檢驗結果並未有此成分）」並稱：「保力
      胺S 其酵體活化介，是一種極複雜之化合物，在生命體內
      主司消化、同化、新陳代謝、催進化學反應強化食物營養
      、強迫吸收增強動物體活力持續、同時對各種炎症有緩解
      消除作用」、有「改善體質、淨化血液、細胞新生、抗菌
      消炎、抗瘤抗癌、蛋白分解、誘導藥效」等健康效能，並
      有「使便秘、整腸、胃下垂、胃潰瘍、痔瘡、香港腳、血
      膜炎、高低血壓異常、腦出血引起之半身不遂、小兒氣喘
      、癲癇、神經痛、風溼痛、溼疹、皮膚炎、紫斑病、其他
      創傷、紅腫等疾病有顯著療效，對於飲酒過量宿醉、性無
      能、污染病、美容，皆有良好效果」、「植物性複合酵素
      對於維持身體的健康，及對於各種疾病具有神奇療效」等
      語，此有說明書影本附卷可稽（見84年聲字第558 號卷第
      10- 19頁）。足見被告等人係以「保力胺-S」酵素（84年
      6、7 月改稱「保力胺-SP」酵素，以下同）具有神奇療效
      ，即發生正面之醫療作用作為宣傳之重點，並以高價販售
      以哄托產品之珍貴性，被告等於主觀上有將「保力胺-S」
      酵素作能發生「醫療效果」之藥品加以販賣，當甚明確。
    (3)本件保力胺-S產品說明書上建議每日服用量既超過醫藥品
      集或我政府許可核准之用量，對人體必將發生不可確知之
      類似「濫用藥物」效果，對國民健康之影響即有可能重大
      ，醫藥衛生主管機關自當予以管理。且被告等既以能發生
      治療、減輕或預防人類疾病之醫療效果之物推銷販賣之，
      且該販賣之物客觀上確定具有某項醫療效果（即抗炎作用
      ），縱不具有如宣傳內容全般之醫療效果者，則其所販賣
      之物客觀上具藥事法第6條第1款所稱：「記載於中華藥典
      或經中央衛生主管機關認定之其他各國藥典、公定之國家
      處方集，或各該補充典籍之藥品」之藥品形態，尚不因無
      通常藥劑之劑型外觀，而異於是否為藥品之認定。
    (4)我國醫藥衛生主管機關為保障國人之健康及用藥安全，就
      主張或事實上有藥事法第6條第2、3 款效果之藥品，自當
      全部納入藥事法加以監督、管理，以維藥事法之立法目的
      ，此所以行政院衛生署主張：「凡成分不明而宣稱療效之
      產品廣告，除依違規藥物廣告處理外，其產品得依偽藥、
      或禁藥論處」、「鑑於其宣稱醫療效能（適應症），且以
      治療疾病為產銷目的，縱未檢出西藥成分或未能證明其含
      中藥成分，均已構成藥物藥商管理法（藥事法前身）第5
      條所稱之藥品要件，自應視同藥品管理，並依同法有關規
      定辦理。」（見84年聲字第558號卷第9頁行政院衛生署80
      年10月21日衛署藥第980416號函），更何況本件被告所販
      賣之成品保力胺-S，其成分中既含有對人體會產生醫療效
      果之鳳梨酵素，且經載於主管機關認可之日本醫藥品集中
      合於藥事法第6條第1款所稱之藥品，復依被告等指示之每
      日服用量，已超出藥典或我醫藥衛生主管機關所核准許可
      藥品之鳳梨酵素含量，依被告之指示服用方法，事實上將
      產生遠強於服用藥品型態鳳梨酵素對身體或生理影響，且
      被告又大力宣稱療效，故於實質或外觀上，依被告指示方
      法服用該保力胺-S成品，於被告或服用者之主觀認知上，
      均有據以治療相關疾病之意思，而與服用藥品相同，故被
      告販賣系爭保力胺S 成品之行為，自屬販賣藥品無疑。被
      告所辯衛生署僅「以用法、用量」決定所販賣者是否為藥
      品云云，顯然忽略被告販賣本件產品時大力宣稱療效之事
      實，尚無可採。此外，依證人即行政院衛生署職員藍國岳
      於原審結證稱：「鳳梨酵素使用過量會有過敏、出血、腸
      胃不適、暈眩等副作用」、「本件依被告所稱之用用量（
      1包2百公克7 天用）、用法及使用說明，應列為藥品管理
      」、「健康食品如打上治療效能，即應屬藥事法之規範範
      圍」等語（見原審卷第110頁背面、第111頁）共同被告丁○○於調查中亦自承「保力胺-S」酵素用服用後視各人的
      體質會產生腹瀉、便秘、眩暈、倦怠感、嘔心、發熱、血
      壓升高、搔癢、酸痛等現象（見偵字第8147號卷第8 頁反
      面）可知，濫用酵素確會產生不良之副作用，有違人體健
      康，此亦與證人即購買者湯金菊、張政富二人向法務部調
      查局或本院前審表示服用過後有身體不適之情況相符（見
      84年偵字第8552號卷第4、5頁、本院上更(一)卷一第96頁以
      下），足見鳳梨酵素亦非可謂純為食品，且有上揭過敏、
      腸道不適等症狀，且如前述，經行政院衛生署許可含有鳳
      梨酵素之藥品亦有21種之多。被告等所為辯解鳳梨酵素係
      食物，不應列屬藥品管理云云，非可採信。再以，本件成
      品對人體健康確有可能產生不良之影響，自應依藥事法加
      以管理，此亦為醫藥衛生主管機關一再函示表明：「因保
      力胺-S酵素產品，其檢出之鳳梨酵素含量已達藥品劑量，
      且宣稱醫療效能，應屬藥品管理」之道理所在，此有行政
      院衛生署86年6月30日衛署藥第86035816號函、84年6月16
      日衛署藥第00000000號、96年12月11日衛署藥字第096004
      1087號函附卷可佐（見上訴卷(一)第49-54頁、84年偵字第9
      478號卷第16頁、本院卷(一)第161頁）。被告等以「單純之
      食品誇大療效」混淆本件「非單純食品，實質上具有高於
      核准藥品含量，具真正效果不明，又誇大療效之藥品」，
      進而主張本件非藥品云云，亦非可採。至證人紀永昌於本
      院上訴審證稱：「據我所學知識中，鳳梨酵素根本不算藥
      ，而且食品都有可能有療效，如有稱療效，則應依食品衛
      生管理法處罰。」、「本件有無經純化過程？）沒有經精
      緻純化過程，根本不算是藥，只能算是食品級。」、「（
      藥及食品分際？）藥事法認定藥是原料藥及製劑，而衛生
      署的人上次也承認說不是製劑，我們認應依食品衛生管理
      法處罰，而不是藥事法處理。」、「如鳳梨酵素經純化過
      程是否為藥？）就我學的過程，鳳梨酵素根本不是藥」等
      語（見上訴卷(二)第167 頁以下），然證人紀永昌所證係指
      「鳳梨酵素」係食品，核與被告等所販賣之「保力胺-S」
      係帶有宣傳醫療效果之成品不同，被告等並非等販賣純粹
      之「鳳梨酵素」，是證人上開所證，自難採為有利被告之
      認定，附此敘明。
    (5)綜上所述，以本件被告販賣「保力胺-S」之整體販賣行為
      ，含販賣成品及販賣時對顧客之指示服用行為綜合觀察，
      實已構成販賣藥事法第6 條所指之藥品。被告辯稱其所販
      賣者為低單位之鳳梨酵素，不具藥品之外觀，卻置其指示
      顧客服用結果，將比藥典或政府所許可之服用量更為鉅大
      ，等於一日大量服用藥典所載藥物或政府許可之「正式藥
      品」之效果等事實於不顧，仍執以否認所販賣者為藥品，
      所辯殊無可取。本件「保力胺-S」整體既屬藥事法第6 條
      所指之藥品，其未經核准而擅自製造者，自屬藥事法第20
      條第1 款所稱之「偽藥」，行政院衛生署85年2 月16日衛
      署藥字第85010927號函亦同此看法（見原審卷第121 頁）
      。被告既自承有販賣系爭成品（保力胺-S酵素）之行為，
      自屬販賣偽藥之行為，應堪認定。
  (四)依行政院衛生署84年12月1 日衛署藥第84070862號函：「鳳
    梨酵素僅具有「炎症症狀之解緩」，並無該產品所稱之治療
    胃潰瘍、高血壓、風溼、官節炎等醫療效能」（見84年偵字
    第924號影印卷第16-17頁）；另同署85年6 月28日衛署藥字
    第85029061號函亦謂：「鳳梨酵素之藥品，騎核准適應症為
    炎症症狀解緩，尚無所指之療效。」等語（見原審卷第125
    頁），又「保力胺-S」酵素於83年1 月間起至84年6、7間改
    包裝為「保力胺-SP 」酵素前，包裝上印製不實之核准字號
    ，為被告等不爭執，並有「保力胺-S」酵素外包裝袋在卷可
    參，是被告等既明知「鳳梨酵素」之療效僅此一項，竟於說
    明書上宣稱如上之大量醫療效果，復有不實之核准字號，使
    消費者誤為合法核准之產品，以出廠價格每包二百二十元之
    低價，竟以每包1260元至1365元價格出售，顯有為自己不法
    所有之詐欺故意，而承購者因聽信被告所言或誤信所載，進
    而以高價購買本件保力胺-S產品，自屬陷於錯誤而付款購買
    ，被告等所為亦同時有施行詐術之行為，被告此部分之詐欺
    犯行，亦堪認定。至外包裝上之核准字號固係變更自共犯被
    告乙○○前取得之飼料添加物之核准字號，然偽造文書乃無
    制作權人之人冒用他人之名義作成文書而為不實之記載，然
    而外包裝上僅為「核准字號」之列印，無以表彰文書之內容
    ，不具文書之形式，尚不構成偽造或變造文書犯行，併此說
    明。
  (五)其他辯解部分：
    (1)被告辯稱鳳梨酵素製劑曾經行政院衛生署於77年7 月22日
      以行政命令公告為食品添加劑，所以鳳梨酵素非藥品，故
      製造鳳梨酵素或植物性綜合酵素均不違法，被告基於信賴
      政府發給製造酵素廠商之公司執照及工廠登記證，自不違
      法云云。惟依食品衛生管理法第3 條規定，所謂食品添加
      物，係指食品之製造、加工、調配、包裝、運送、貯存等
      過程中用以著色、調味、防腐、漂白、乳化、增加香味、
      安定品質、促進發酵、增加稠度、增加營養、防止氧化或
      其他用途而添加或接觸於食品之物質。是故食品添加物之
      使用，為使食品之本體達物一定目的而為附加，食品添加
      物並非食品主要之成份及主體，然依被告等販賣「保力胺
      -S」酵素，係以鳳梨酵素為主要成份，且指示購買者用法
      用量，並非以食品添加物之屬性為之，而係販賣「包裝為
      成品，其上載有用法、用量及宣稱療效」之鳳梨酵素，是
      依其用法、用量，已超越藥典或政府許可之「鳳梨酵素藥
      品」之量，是以被告等販賣「保力胺-S」酵素之情狀整體
      觀察，實有販賣藥品之外觀與實質，且已如前述，是否販
      賣藥品，應就販賣情狀為整體觀察，並非「販賣含鳳梨酵
      素之成品即屬違法」，被告等徒以「鳳梨酵素」為合法食
      品添加物為由，猶稱係販賣「單純之酵素」或販賣「食品
      」置辯，來混淆販賣藥品之事實，顯非可採。
    (2)又「鳳梨酵素」固只是一種酵素之名稱，此種酵素因其存
      在形態及使用數量之不同，而具有工業用、食品用或醫療
      用等多種功能或用途，自不可汎稱酵素種類名稱之「鳳梨
      酵素」乃為藥事法所稱之「藥品」，衛生署之各類函件中
      ，亦未見有此見解者，但本件被告所販賣者，並非單純販
      賣「鳳梨酵素」本體，而係販賣「以鳳梨酵素為主要宣傳
      成分，且宣稱療效，並依其指示之用法、用量已超越屬於
      藥物之鳳梨酵素含量之『成品』」，故被告以「種類」概
      念之「鳳梨酵素」（酵素之種類）與本件「以鳳梨酵素為
      主要宣傳成分之上開內容之成品：保力胺S 」相混淆，企
      圖使「酵素種類位階揭之鳳梨酵素非藥品」之概念，混淆
      為本件成品「保力胺S 非藥品」；或主張「若認定本件成
      品保力胺S 為藥品，則具各種用途之鳳梨酵素（酵素之一
      種）將被認定為藥品，則顯不合理，且食品與藥品之分際
      將因此而混淆不清」云云，顯有邏輯上之謬誤，而非可採
      。本院或衛生署並未認定「鳳梨酵素是藥品」，亦未認定
      「凡含有鳳梨酵素者即為藥品」，至於「製劑」僅是藥品
      類型之一，被告以「藥品」限於以原料藥加工製造之製劑
      置辯，亦不可採。
    (3)被告於偵審中雖提出其經銷商申請檢驗之檢驗報告，證明
      未驗出鎮定劑等西藥成分，以證明系爭成品非藥品云云，
      然其檢要報告結果僅能證明本件產品保力胺-S未含有各該
      西藥成分而已（見84年偵字第8552號卷第6、9頁，原審卷
      第31頁），並不能據以證明保力胺S非藥事法第6條所規範
      之藥品，自不能為有利於被告之認定。況行政院衛生署並
      來函揭櫫本件「保力胺-S」酵素檢體每公克含鳳梨酵素達
      1萬4千單位，依其說明書使用方法及每日服食，應屬藥品
      列管之藥品屬性認定，不致因該產品外包裝標示之建議用
      量若低於1 日八萬單位，抑或未檢出含有胰凝乳蛋白酵素
      而改變等語，此有該署96年6月20日署藥字第0960020948
      號函一紙在卷可參（見本院卷(一)第89-90 頁），益徵本件
      產品內是否含有其他成份，均不影響本件產品為藥品之認
      定，至為灼然。
    (4)被告另主張第三人施能文販賣之「活力安A 酵素」係仿冒
      本件保力胺-S，該施能文卻經台灣台南地方法院檢察署認
      定該產品非藥品而為食品，而為不起訴處分（84年偵字第
      12376 號），被告自亦應為相同之認定云云。然查，該處
      分書係以該案被告施能文於購入活力安A 產品準備販賣之
      前，即送請衛生局送驗，於未取得結果前，即遭查獲，其
      尚未有販賣之行為事實，故該案被告施能文之行為並不為
      罪（見84年偵字第12376 號影印卷附處分書），核與本件
      被告已有長久之銷售行為者不同，自不能引為有利被告之
      證據。且行政院衛生署亦曾核准以鳳梨酵素為主成份藥品
      之藥品許可證，「保力胺─Ｓ」，每日服食之鳳梨酵素劑
      量遠超出各該藥品許可證用於治療量之情形下，始經行政
      院衛生署列為藥品，足見被告引據活力胺─Ａ之情節，亦
      難資為有利被告之確證。至該台灣台南地方法院檢察署不
      起訴處分書中以行政院衛生署食品檢驗局對該活力安A 檢
      驗結果，認為該產品未檢出胰凝乳蛋白酵素及相關西藥成
      分，而認定該活力安A 非藥品，惟該檢驗書僅能證明「未
      檢出胰凝乳蛋白酵素及相關西藥成分」之事實，並不能據
      為認定保力胺-S非藥品，故該處分書亦不得據為有利被告
      之認定。
    (5)又衛生署藥檢局檢驗本件保力胺-S與衛生署核准之「派普
      樂明錠」之鳳梨酵素單位雖有不同，但其二者之檢驗方法
      、檢測原理均相同，「派普樂明錠」之檢驗係參照日本原
      廠檢驗規格進行檢驗及判定；保力胺S 酵素之檢驗係依據
      1989年版之「日本藥局方外醫藥品成份規格」及1992年版
      日本「醫藥品開發：製劑分析成分分析II，第19卷」所載
      之方法進行檢驗，另參考Methods in Enzymology （
      volume XIX）Proteolytic Enzymes-Bromelain Enzymes
      之酵素分析方法規範，以SDS 膠體電泳方式，利用鳳梨酵
      素之對照品與檢品進行蛋白質比對，因上開二物之檢驗方
      法沒有差別、酵素反應條件極為相似，且單位計算原理相
      同，因此可謂相當，故其單位名稱雖有不同，其結果仍可
      以比較等情，有行政院衛生署88年11月30日衛署藥字第88
      6836函在卷可憑（見上訴卷(二)第205-206 頁），並來函說
      明鳳梨酵素活性檢驗單位為Casein Digestion Units（
      CDU），係依據「日本藥局方外醫藥品成份規格」（1989
      年版，新版為1997年，2 版本內容相同）及日本「醫藥品
      開發：製劑分析成分分析II19卷（1992年版）所載之方法
      進行，與日本醫藥器集之檢驗單位Casein Digestion
      Units（CDU）相同，有行政院衛生署96年12月11日衛署藥
      字第0960041087號函附卷可佐（見本院卷(一)第161頁），
      足見衛生署已將本件之檢驗方法等細節說明甚詳。雖目前
      無鳳梨酵素之「法定檢驗方法」，但查行政院衛生署乃我
      國藥政最高管理機關，其既以「極為相同」之標準檢驗該
      署曾核准之藥物（如派普樂明錠）與本件產品保力胺-S，
      並據以作比較，醫藥衛生主管機關以相同方法原理、接近
      同一標準之方式鑑定本產品，並據以表示其專業意見，其
      專業意見自足採納，被告未提出具體可信之證據說明衛生
      署之檢驗方法有何瑕疵，其據以否認行政院衛生署之檢驗
      結果，尚非可採。況如依被告所言，本件保力胺S 之鳳梨
      酵素很低，僅有每1mg 13至18單位，而衛生署核准之鳳梨
      酵素錠劑則高達1mg有4百單位等語，則以被告等說明書中
      指示買者第1包2百公克應在7 日內服用完畢，則服用者每
      日所服用之重量有28.5 公克（g），依被告所稱之標準換
      算結果，1公克（g）等於1 千公絲（mg），服用者所服用
      之量接近被告所稱之單位40萬單位，則相當於1 日服用行
      政院衛生署核准之鳳梨酵素錠劑派普樂明錠41至42顆（每
      錠24公絲）。故被告以行政院衛生署檢驗方法、流程、標
      準等細節質疑行政院衛生署檢驗之結果，亦非可採。又所
      謂「最終試驗報告」即係卷附之「行政院衛生署藥物食品
      檢驗局檢驗成績書」，此有行政院衛生署96年6 月20日衛
      署字第0960020948號函一紙在卷可參（見本院卷(一)第89頁
      ），是被告一再爭執要求命衛生署提出涉案「保力胺-S」
      酵素檢驗之「最終試驗報告」，顯有誤會，附此敘明。至
      被告等要求再傳訊證人藍國岳以證明「保力胺-S」酵素並
      非藥品，然該證人藍國岳業於原審以證人之身分作證明白
      ，且該「保力胺-S」酵素究應否列為藥品管理，業經行政
      院衛生署多次來函敘明，且該署藥政處人員即證人李寶珍
      等人亦於本院上訴審供證明白，是此部分事實甚明，實無
      再傳證人藍國岳之必要，併此說明。
    (6)至被告又辯稱：百利康-F及弘茂鳳梨精華素等產品其主要
      成分均為鳳梨酵素，行政院衛生署均列為食品管理，不該
      為不同之認定一節，惟查：被告等所引據百利康-F產品部
      分，亦經行政院衛生署答覆百利康-F之包裝標示「衛署食
      字第85019463號」字樣，係該署以85年5月3日衛署食字第
      85019463號函示百利康國際有限公司；產品以多種蔬果為
      原料，僅以熟成、磨碎、冷凍、乾燥、粉碎等物理加工方
      法製得者，非屬酵素製劑，故產品包裝標籤不得有「食用
      酵素」、「酵素製劑」字樣。其標示「食用酵素」等則與
      事實不符，有誤導消費者之嫌。「原本酵素」產品，係以
      蔬果為原料製成，然並非純化製造之酵素製劑產品，因此
      該品包裝標示宣稱主要成份及品名為「酵素」，且未標示
      產品確實原料名稱，已分別涉及標示易生誤解及不完整。
      案內「保力胺─SP」及活力胺─Ａ產品包裝標示成分含抗
      炎蛋白質碳水化合物分解酵素及具有增強免疫能力效能，
      已涉及醫藥效能。如該等產品確實純以酵素所調製，則均
      應列屬藥品管理，有該署90年11月6日衛署食字第0900066
      447號函可據（見台灣高等法院台南分院更審卷一第146頁
      影印本）。可見保力胺- S、或保力胺-SP之包裝標示，因
      涉及醫藥效能之事始為行政院衛生署認屬藥品無訛。至其
      他產品內含鳳梨酵素，或有列為食品者，然如前述，行政
      院衛生署係以該產品檢出之鳳梨酵素含量是否已達藥品劑
      量，且宣稱醫療效能，為認定應屬藥品管理之標準，是其
      他產品本非因含有鳳梨酵素即當然應以藥品管理，自無以
      其他含鳳梨酵素之產品，列為食品，遽以推論本件「保力
      胺-S 」或「保力胺-SP」酵素，亦應列為食品，是被告等
      此部分所辯自無為被告有利之認定。
  (六)同案被告丁○○與被告丙○○、甲○○三人分別係擔任保力
    胺公司之董事長、副董事長、總經理，負責該產品之經銷營
    運，有公司執照在卷足憑，又同案被告丁○○撰寫產品療效
    並任主要負責人，被告甲○○則輔導董事長，負責業務行政
    等情，復分別為同案被告丁○○、被告甲○○、丙○○所自
    承，被告丙○○雖於原審辯稱：伊係保力胺公司之掛名副董
    事長，未實際經營業務云云，然查同案被告丁○○、甲○○
    係經由被告丙○○之介紹始與乙○○共同推廣該產品，且其
    亦供稱與乙○○係乾兄妹關係，足見其有參與該產品業務推
    展甚明，其所辯，自不足採。又被告等均事先知悉乙○○所
    製造之「保力胺-S」酵素之主要成份為鳳梨酵素，原用於動
    物飼料添加劑，已如前述，渠等販賣前係由乙○○先更改立
    胺公司原生產於動物飼料用之「保力胺Ｓ」外包裝，於製造
    後包裝時更新為丁○○所設計之外包裝，而卷附「保力胺-S
    」、「保力胺-SP 」酵素產品外包裝、說明書影本，該產品
    之「製造工廠」為立胺公司，「行銷代理」為保力胺公司（
    或保力安公司），說明書亦以立胺公司、保力胺公司兩家公
    司併列具名出刊（見台灣士林地方法院檢察署84年度聲字第
    558 號偵查卷第10至12頁、本院卷(二)第72頁證物袋內），且
    另案被告乙○○於調查站訊問時供稱：「我所製造販賣之供
    人服用保力胺－S及供家畜食用之保力胺－S，兩者原料、成
    分完全一致」（見偵字第8552號卷第19頁詳調查卷第8 頁）
    ，偵查亦坦認：「供人吃用之保力胺－S 沒有申請登記許可
    」、「台省農製字第16632 號是農林廳給我的，我提供給保
    力胺公司的」、「飼料用及供人使用之保力胺－S 有不同，
    供人使用的沒有加胰凝乳蛋白」、「我與保力胺公司是從
    82年10月正式包裝，我們2 公司合作，我公司生產，他公司
    來販賣」、「（保力胺-S為何用飼料之批號？），我知道錯
    了，犯很大的錯誤，我提供給丁○○的，丁○○也曉得供人
    食用之保力胺S未經許可知情」、「台省農製字第16632號是
    農林廳給我的，我提供給保力胺公司的」（見偵字第9478號
    卷第25頁正反面、第26頁、第29頁正反面）。於另案台灣台
    南地方法院85年度訴字第78號刑事案件審理中復為相同之供
    述（ (見該案影印卷一第10頁反面、第11頁正反面、該案影
    印卷二第20頁反面、第21頁），而刑法上共同正犯之意思聯
    絡，並不限於事前有所謀議，即於行為當時有共同犯意之聯
    絡者，亦屬之，且其表示之方法，亦不以明示通謀為必要，
    即相互間有默示之合效，亦無不可。因之被告丙○○、甲○○與同案被告丁○○等人販售前揭「保力胺－S 」及「保力
    胺－SP」酵素之行為，應與乙○○具有販賣偽藥之犯意聯絡
    及行為分擔之共同正犯關係，迨無疑義。故被告丙○○、甲○○與丁○○、乙○○等均具有意圖販賣牟利之概括犯意聯
    絡及施以欺罔手段之行為分擔甚明。
  (七)被告等自83年1月間起至被查獲止，計販賣出保力胺S及保力
    胺SP金額達六億元，亦分據同案被告丁○○供明在卷。又查
    被告等以每包220 元之價格販入，復以每包1260元或1365元
    之高價賣出，亦經被告等供承屬實，顯見渠等係販賣營利甚
    明。此外，並有保力胺-SP酵素114箱（每箱120包）、1箱（
    計30包）（見84年聲字第558號卷第55頁）及保力胺-S 酵素
    180 包（見84年度偵字第9478號卷第13、14頁）、保力胺公
    司酵素產品包裝袋4個、保力胺公司酵素產品說明書2本、保
    力胺公司產品目錄1本、保力胺公司84年帳冊1本、保力胺公
    司組織獎金明細表2冊、文宣資料1 冊、損益表1本、資產負
    債表2本、產品資料5本及產品說明錄影帶1捲等扣案足佐。
  (八)綜上所述，本件事證明確，被告2 人所辯，要係卸責之詞，
    均不足採信。被告等犯行堪以認定，應依法論科。
、論罪：
一、新、舊法之比較適用：按行為後法律有變更者，適用行為時
    之法律。但行為後之法律有利於行為人者，適用最有利於行
    為人之法律，刑法第2條第1項定有明文。被告等所犯藥事法
    罪之行為後，94年1月7日修正公布之刑法，自95年7月1日施
    行，而藥事法亦經多次修改，修正後法律比較適用如下：
  (一)刑法第28條有關共犯之規定，修正前第28條規定：「二人以
    上共同實施犯罪之行為者，皆為正犯」，修正後則規定：「
    二人以上共同實行犯罪之行為者，皆為正犯」，亦即修正後
    規定，係將原來共同正犯之共同「實施」犯罪，改為共同「
    實行」犯罪，剔除完全未參與犯罪相關行為「實行」之「陰
    謀共同正犯」及「預備共同正犯」，是修正後之共同正犯之
    可罰性要件之範圍業已限縮，乃屬行為可罰性要件之變更，
    自應比較新舊法，惟本案被告丙○○、甲○○二人與同案被
    告丁○○、另案被告乙○○均係共同為上開犯罪行為，不論
    適用修正前、後之刑法第28條規定，被告等人均應成立共同
    正犯，經比較修正前、後之規定，對被告等人並無不利。
  (二)刑法第33條第5 款有關罰金之最低數額部分，刑法分則編各
    罪所定罰金之貨幣單位原為銀元，修正前刑法第33條第5 款
    規定：「罰金：（銀元）1 元以上」，而銀元與新臺幣間之
    折算，依現行法規所定貨幣單位折算新臺幣條例規定，以銀
    元1 元折算新臺幣3 元；修正後刑法第33條第5 款則規定：
    「罰金：新臺幣1,000 元以上，以百元計算之」；經比較修
    正前、後之規定，修正後刑法第33條第5 款所定罰金之最低
    數額，較之修正前提高，自以修正前刑法第33條第5 款規定
    有利於被告。
  (三)刑法第56條連續犯之規定，業於94年1月7日修正公布刪除，
    並於95年7月1日施行，則被告之犯行，因行為後新法業已刪
    除連續犯之規定，此刪除雖非犯罪構成要件之變更，但顯已
    影響行為人刑罰之法律效果，自屬法律有變更，如無牽連犯
    、連續犯之適用，則上開所涉各罪均以加法相加累計，結果
    自遠超過以一罪論之法律效果。是依新法第2條第1項規定，
    比較新舊法結果，自仍應適用較有利於被告之行為時法律即
    舊法論以連續犯。
  (四)被告等行為時，藥事法第83條第1 項規定：明知為偽藥或禁
    藥，而販賣、供應、調劑、運送、寄藏、牙保、轉讓或意圖
    販賣而陳列者，處五年以下有期徒刑，得併科新臺幣十萬元
    以下罰金。嗣於93年4 月21日修正公布，同年月23日施行，
    第83條第1 項規定修正為：明知為偽藥或禁藥，而販賣、供
    應、調劑、運送、寄藏、牙保、轉讓或意圖販賣而陳列者，
    處七年以下有期徒刑，得併科新臺幣五百萬元以下罰金。再
    於95年5月30日修正公布，同年7月21日施行，其第83條第1
    項規定再修正為：明知為偽藥或禁藥，而販賣、供應、調劑
    、運送、寄藏、牙保、轉讓或意圖販賣而陳列者，處七年以
    下有期徒刑，得併科新臺幣五百萬元以下罰金。比較行為時
    法、中間時法及裁判時法結果，以行為時法最有利於被告，
    自應適用舊法即行為時法論處。
  (五)綜合上述各條文修正前、後之比較，可知依修正前、後之規
    定，就共同正犯部分修正後之規定非有利於被告、修正後之
    罰金最低數額、藥事法第83條第1 項之法定刑，較修正前提
    高，顯然不利於被告，就連續犯之部分則以修正前之規定有
    利於被告，揆諸前揭最高法院決議所揭示之罪刑綜合比較原
    則，依刑法第2 條第1 項前段之規定，應整體適用行為時即
    修正前之規定。
  (六)被告行為後，經總統於95年6 月14日公布之增訂刑法施行法
    第1條之1規定：「中華民國94年1月7日刑法修正施行後，刑
    法分則編所定罰金之貨幣單位為新台幣。94年1月7日刑法修
    法時，刑法分則編未修正之條文定有罰金者，自94年1月7日
    刑法修正施行後，就其所定數額提高為30倍。但72年6 月26
    日至94年1月7日新增或修正之條文，就其所定數額提高為3
    倍」，並自95年7月1日起施行，此為刑法分則貨幣單位之變
    更，經換算結果，與罰金罰鍰提高標準條例第一條前段就有
    關罰金刑提高之規定，數額並無不同。自無法律變更比較適
    用之問題，依一般法律適用原則，應適用裁判時法即刑法施
    行法第1條之1規定。（最高法院96年台上字第4178號判決意
    旨參照）
  (七)刑法第55條關於想像競合犯之規定，修正後增列第55條但書
    ，惟對本件被告而言並無有利或不利之情形，自不生新舊法
    比較之問題，應依一般法律適用原則，適用裁判時法（最高
    法院95年度第21次刑事庭會議決議參照）。
二、核被告丙○○、甲○○二人所為，均係犯修正前之藥事法第
    83條第1項之販賣偽藥罪及刑法第339條第1 項詐欺罪。被告
    丙○○、甲○○2 人與同案被告丁○○、另案被告乙○○間
    就上開二罪有犯意聯絡及行為分擔，應依修正前刑法第28條
    之規定，論以共同正犯。又被告等先後多次犯行，時間緊接
    ，所犯構成要件相同之罪名，顯係基於概括犯意反覆為之，
    應依修正前刑法第56條之規定，論以連續犯一罪，並加重其
    刑。因被告等僅有販賣偽藥之單一行為，於客觀上並無販賣
    偽藥及詐欺之二行為，被告係以販賣偽藥之一行為，同時另
    觸犯詐欺罪，應依刑法第55條前段想像競合犯之規定，從一
    重之販賣偽藥罪處斷。
肆、撤銷改判之理由及科刑：
一、原審對被告等論罪科刑，固非無見，惟查：(一)被告丙○○於
    偵審中均供稱伊公司在83年1 月間之前均係銷售動物飼料添
    加物之產品給台糖公司，並未販賣供人食用之保力胺S ，販
    賣供人食用之產品係自83年1 月份開始賣等語（見84年度偵
    字第8552號卷第32頁），原審認定被告自82年10月間起明知
    偽藥，而於同年1 月間以直銷販賣該偽藥等語，核其對被告
    犯罪行為始點之認定，顯有矛盾違誤；(二)查藥事法第20條第
    1 款之偽藥，係指「未經核准而擅自製造」者而言，故該法
    所稱之「偽藥」，非必是「假藥」，亦非必為「不具所稱療
    效之藥」，故販賣偽藥者，非必當然構成使人陷於錯誤以得
    利之詐欺犯行，原審認被告販賣偽藥之行為於本質上當然構
    成詐欺之犯行，亦有未洽；(三)又被告等行為時刑法有關共同
    正犯、罰金最低數額、連續犯等規定業於94年1月7日修正公
    布，並於95年7月1日施行，原審未及為新、舊法比較適用，
    亦有未當；(四)嘉義市衛生局於84年6月6日至保力胺公司嘉義
    提貨中心查扣該公司所有準備供販賣之保力胺S酵素180包（
    見84年度偵字第9478號卷第13、14頁），原審就該事實漏未
    敘明，主文亦漏未諭知沒收，同有未合；(五)被告行為後藥事
    法業經於93年4月21日、95年5月30日二次修正，關於藥事法
    第83條第1 項之販賣偽藥罪之法定刑有修正提高，原審不及
    比較適用，亦有未合。被告丙○○、甲○○二人上訴意旨，
    仍執前詞，否認犯罪，辯稱鳳梨酵素係食品，非藥品云云，
    雖均無理由，然原判決既有上開瑕疵，自應由本院將原判決
    關於被告丙○○、甲○○部分予以撤銷改判。
二、爰審酌被告等人犯罪之動機、目的在於獲取暴利、且罔顧國
    人身體之健康等手段，對國民健康影響甚大、犯罪所生危害
    程度、犯罪否認犯行之態度等一切情狀，分別量處如主文第
    二項所示之刑。又被告等所諭知之刑度已逾中華民國96年罪
    犯減刑條例第3 條第1 項之刑度，且為該條項所列不予減之
    罪，爰不為減刑之諭知，併此說明。至於扣案之保力胺-SP
    酵素114箱（每箱120包）、1 箱（計30包）及保力胺-S酵素
    180包，及保力胺公司酵素產品包裝袋4個、保力胺公司酵素
    產品說明書2本、保力胺公司產品目錄1本、保力胺公司84年
    帳冊1本、保力胺公司組織獎金明細表2冊、文宣資料1 冊、
    損益表1本、資產負債表2 本、產品資料5本及產品說明錄影
    帶1 捲等均屬被告犯罪所用或預備用之物，均應依修正前刑
    法第38條第1項第2款之規定宣告沒收（按刑法第38條第 1項
    第1款、第2項雖已將「左列」改為「下列」，「犯人」改成
    「犯罪行為人」，然因沒收屬於從刑，依照最高法院95年5
    月23日第8次刑事庭會議決議第1點第(五)小點：「從刑附屬於
    主刑，除法律有特別規定者外，依主刑所適用之法律」，本
    案關於刑法修正前後之比較適用，整體言之，既應以修正前
    之刑法對被告較為有利，則從刑部分亦應一體適用修正前刑
    法之規定。）
據上論斷，應依刑事訴訟法第369條第1項前段、第364條、第299
條第1項前段，93年4月21日修正前藥事法第83條第1 項，刑法第
11條前段、第2條第1項前段、（修正前）第28條、（修正前）第
56條、第339條第1項、第55條前段、（修正前）第38條第1項第2
款，刑法施行法第1條之1第1項前段、第2項，判決如主文。
本案經檢察官陳大偉到庭執行職務。
中    華    民    國    97    年    10    月    31    日
                  刑事第十五庭審判長法  官  吳昭瑩
                                    法  官  李正紀
                                    法  官  李釱任
以上正本證明與原本無異。
如不服本判決，應於收受送達後十日內向本院提出上訴書狀，其
未敘述上訴之理由者並得於提起上訴後十日內向本院補提理由書
（均須按他造當事人之人數附繕本）。
                                    書記官  洪秋帆
中    華    民    國    97    年    10    月    31    日
附錄：本案論罪科刑法條全文
刑法第339條
意圖為自己或第三人不法之所有，以詐術使人將本人或第三人之
物交付者，處五年以下有期徒刑、拘役或科或併科一千元以下罰
金。
以前項方法得財產上不法之利益或使第三人得之者，亦同。
前二項之未遂犯罰之。
93年4 月21日修正前藥事法第83條
明知為偽藥或禁藥，而販賣、供應、調劑、運送、寄藏、牙保、
轉讓或意圖販賣而陳列者，處五年以下有期徒刑，得併科新臺幣
十萬元以下罰金。
犯前項之罪，因而致人於死者，處七年以上有期徒刑，致重傷者
，處一年以上七年以下有期徒刑。
因過失犯第一項之罪者，處一年以下有期徒刑、拘役或新臺幣十
萬元以下罰金。
第一項之未遂犯罰之。


司法院資訊處製作；財團法人民間司法改革基金會備份。
